臺灣花蓮地方法院民事判決  
110年度花勞簡字第10號
原      告  黎美珍  
訴訟代理人  吳明益律師
            孫裕傑律師                      
被      告  國軍花蓮總醫院

法定代理人  戴明正  
訴訟代理人  蘇詣翔  
上列當事人間請求給付退休金差額事件，本院於民國110年2月9
日言詞辯論終結，判決如下：
    主      文
原告之訴駁回。
訴訟費用由原告負擔。
    事實及理由
一、原告主張：
  ㈠原告自民國84年6月1日起任職於被告醫院，職務為醫務行政
    員，嗣於109年12月31日因工作滿25年辦理退休，被告給付
    原告退休金如附表所示。惟依行政院勞工委員會（已改制為
    勞動部，下稱勞委會）86年9月1日臺勞動一字第037287號函
    釋，雖被告屬醫療保健服務業，自87年7月1日起始有勞動基
    準法（下稱勞基法）之適用，然依被告訂定之「國軍編制內
    及臨時聘僱人員管理作業規定」（下稱國軍作業規定）第35
    條㈠⒉規定，如附表所示項次1之退休金（下稱系爭退休金）
    ，依國軍作業規定第35條及勞基法第84條之2規定，與軍聘
    人員採取相同退休金計算給付標準，被告應給付原告37/6個
    基數之退休金，又原告退休前每月工資為新臺幣（下同）40
    ,685元，故被告應給付原告系爭退休金為250,891元（計算
    式：37/6個基數40,685元＝250,891元，元以下四捨五入，
    下同），然被告僅核定為20,072元
  ㈡被告自87年7月1日適用勞基法後，依勞基法第25條規定，對
    勞工工作相同、效率相同者，應給付同等工資，但被告違反
    勞基法規定分別制訂國軍作業規定及國軍花蓮總醫院工作規
    則（下稱被告工作規則），僅以「原告非屬國軍編制內人員
    」為由，區別醫院工作同仁之身分，進而採計不同退休金計
    算標準，使工作價值相等之民聘人員與軍聘人員無法享受同
    等計算之退休金，違反同工同酬原則及平等權，顯不具備正
    當性，亦與其同性質之醫院給付方式不同。
　㈢國軍作業規定及被告工作規則皆晚於聯合國於西元1966年12
    月16日通過「公民與政治權利國際公約」及「經濟社會文化
    權利國際公約」（下稱兩公約）發布，斯時原告之退休金請
    求權尚未能行使，無溯及適用之問題。故被告以原告非屬國
    軍編制內人員為由，否准原告適用國軍作業規定，已違反勞
    基法第25條後段規定，亦不符合國際勞工組織「1951年同工
    同酬公約」及歐洲聯盟社會盟約、北美自由貿易肯認之「同
    工同酬」基本勞動原則。
  ㈣綜上所陳，爰依兩造間僱傭關係提起本件訴訟，請求給付系
    爭退休金差額，並聲明：⒈被告應給付原告230,819元，及自
    110年2月1日起算至清償日止，按年息5%計算之利息。⒉請依
    職權宣告假執行。
二、被告則以：　　
　㈠依勞基法第84條之2規定及勞委會87年10月19日台勞動三字第
    043879號函釋說明第三點可知，勞工工作之年資計算應自受
    僱之日起算，但在適用勞基法前之工作年資應否列入計算退
    休金給與標準，須先探究當時有無法令可資適用，若無相關
    法令者，則視雇主當時之工作規則或勞資雙方協商内容決定
    。再依被告醫院79年1月24日(79)明信字第0157號令頒之「
    陸軍第805總醫院民診處聘僱人員退休、離職、公殘（亡）
    慰問金核發規定」（下稱陸軍805總醫院慰問金核發規定)，
    原告為聘雇人員無疑，如原告適用勞基法前之3年1個月退休
    金給付標準，依勞基法第84條之2規定及勞委會函釋適用上
    開慰問金規定，因其服務未滿5年不予發給，縱予以發給，
    其基數也僅得以本俸之百分之80計算。是被告依被告工作規
    則給付原告系爭退休金，無論是基數、基數金額之計算，均
    明顯較優，且無違反強制規定或團體協商，被告工作規則自
    屬有效而有拘束兩造當事人之效力。
　㈡國軍編制内聘僱人員（下稱軍聘僱）與國軍生產及服務作業
    醫療事業基金聘僱人員（下稱民診聘僱）本質上有別，無論
    就雇主、任用依據、工作性質、聘用目的、預算來源、薪餉
    發放單位、監督委員會、勞保證號及於適用勞基法前之管制
    密度等事項均不相同，是原告以兩者強行比較，復謂渠等有
    同工不同酬之情形，實屬誤會。綜上所述，87年7月1日適用
    勞基法前，民診聘傭與軍聘僱本就分別適用當時有關退休金
    之規定，被告所屬編制内聘雇人員，於87年7月1日適用勞基
    法以前之工作年資，其退休(職)金之給與標準及計算，於當
    時有自訂之規定及計算内涵即「國軍聘任及雇用人員管理規
    則」（該規則業於91年7月31日廢止）；至於二者適用勞基
    法後，被告將二者相關規範統一納入被告工作規則，僅係為
    樹立所有聘雇人員之管理制度並結合醫療作業機構特殊工作
    環境與特性，且於87年7月1日後之退休金基數與基數金額均
    統一適用勞基法之規定計算，殊難謂刻意區分二者身分採計
    不同退休金計算標準，以規避適用勞基法。　　
  ㈢兩公約不得溯及既往生效，縱得溯及適用兩公約，被告依勞
    基法第84條之2及被告工作規則核算系爭退休金，亦並無違
    反同工同酬原則，因經濟社會文化權利國際公約第7條第1款
    第1目規定，係性別歧視之禁止，確立男女同工同酬之規定
    ，並非以工作性質作為「同工同酬」之判斷基準，故雇主得
    依同性別勞工各人之年齡、身體狀況、教育程度、經驗等各
    種因素而個別議定工資。又勞工退休金之性質非屬遞延之工
    資，而是基於雇主對勞工之照顧義務，故退休金應不在同工
    同酬原則之討論範疇内。退步言，縱有同工同酬原則之適用
    ，因軍聘與民聘人員之本質不同，且軍聘人員職缺亦無與原
    告之職缺工作性質相同者，則未違反該原則。
　㈣並聲明：⒈原告之訴及假執行聲請駁回。⒉如受不利判決，願
    供擔保請准宣告免為假執行。　　　　
三、本件不爭執事項：（見本院卷第262-263頁）
  ㈠陸軍第805總醫院慰問金核發規定，係被告於79年1月24日令
    頒。
  ㈡原告於84年6月1日起受僱於被告，擔任病房書記，104年1月1
    日擔任醫務行政員，嗣於109年12月31日因工作滿25年辦理
    退休。
  ㈢被告工作規則，係被告於87年8月25日令頒。
  ㈣國軍作業規定於98年7月30日訂定發布，該規定僅就「編制內
    聘僱人員」或「臨時聘雇人員」的管理相關作業（包含退休
    給與權益)為規定。惟原告係依國軍生產及作業服務醫療事
    業基金聘僱人員管理作業規定進用之人員，於文義上並「不
    具」此2種身分。
  ㈤國軍作業規定第35條㈠⒉規定：「87年7月1日以前之年資，其
    退職金計算按原規定」(見本院卷一第29頁）。
  ㈥本件原告起訴前，原告於87年6月30日「以前」之工作年資，
    被告係依被告工作規則第46條第二項第㈠款、國軍生產及服
    務作業醫療基金聘僱人員作業規定第27點的規定，計算並給
    付原告退休金20,072元；原告於87年7月1日「以後」的工作
    年資，被告係依勞基法及被告工作規則，計算並給付原告退
    休金。
  ㈦兩公約係在98年4月22日公布，於98年12月10日施行。
四、爭點之所在：
  ㈠本件原告於87年6月30日「以前」之年資，應適用被告工作規
    則第46條第二項第㈠款、國軍生產及服務作業醫療基金聘僱
    人員作業規定第27點之規定計算退休金？抑或應依兩公約，
    而得比照（類推適用)國軍作業規定，以國軍聘任及雇用人
    員管理規則計算退休金？
  ㈡倘原告得比照（類推適用)國軍作業規定，以國軍聘任及雇用
    人員管理規則計算退休金，原告所得請求87年6月30日「以
    前」之年資之退休金金額為何？
五、本院之判斷：
  ㈠按憲法第7條平等原則並非指絕對、機械之形式上平等，而係
    保障人民在法律上地位之實質平等，基於憲法之價值體系及
    立法目的，自得斟酌規範事物性質之差異而為合理之區別對
    待。是不同制度人員間適用不同之任用、敘薪、考績（成）
    、考核等規定；編制外依契約給與報酬之臨時人員，聘用無
    須資格，無官等職等、無法定之官稱或職稱，亦不敘俸，不
    適用公務人員俸給法、退休法、撫卹法，無由主張公務人員
    俸給銓敘之權利，對公務年資之採計，予以差別待遇，使得
    提敘至「年功俸最高級」之年資，不及於未具公務人員任用
    資格前所曾任之所有公務年資等差別待遇，乃係國家對整體
    文官制度之合理安排，以及維護年功俸晉敘公平性之目的，
    主管機關基於公共政策之考量，尚難認係恣意或不合理，且
    與目的之達成亦有合理之關聯性，故與憲法第7條保障平等
    權之意旨並無牴觸（司法院釋字第605號解釋理由書參照）
    。再按法律不溯及既往原則，係法律主治（rule 
　　of law）的本質意涵，乃指人民按行為時法律所創設之秩序
    規範決定其舉措，因為在法治國家，不能期待人民於現在行
    為時遵守未來制訂之法令，此為法治國家基本原則之一。依
    此原則，法律僅能於制訂後向未來生效，不得溯及既往對已
    完結之事實發生規範效力，原則上亦不容許國家經由立法對
    於既已完結之事實，重新給予法律評價。人民行為時所信賴
    之法秩序，如事後因立法者之政策考量予以調整，原則上不
    得追溯變動先前法秩序下所保障之權益，否則即與「信賴保
    護原則」—法治國之另一原則相牴觸。故法律不溯及既往原
    則乃法治國原則底下，基於法律安定性及信賴保護之要求，
    而為憲法上拘束立法、行政及司法機關之基本原則，毋待憲
    法明文（見釋字第605號曾有田大法官協同意見書）。易言
    之，對於已開始而未完結之法律關係，倘新法賦與人民更有
    利之權利，而新法生效「前」已發生之法律關係未規定得溯
    及適用，因此時並無害於人民之信賴，無涉法律不溯及既往
    原則，復為立法者所為之立法抉擇，此時人民自不得主張新
    法生效「前」已發生之法律關係亦應適用新法。
  ㈡原告於87年6月30 日「以前」之年資，應適用被告工作規則
    第46條第二項第㈠款、國軍生產及服務作業醫療基金聘僱人
    員作業規定第27點之規定計算退休金。
　　⒈查不同制度人員間適用不同之任用、敘薪、考績（成）、
      考核等規定；編制外依契約給與報酬之臨時人員，聘用無
      須資格，無官等職等、無法定之官稱或職稱，亦不敘俸，
      不適用公務人員俸給法、退休法、撫卹法，對公務年資之
      採計得予以差別待遇，係國家對整體文官制度之合理安排
      ，與憲法第7條保障平等權之意旨並無牴觸等情，已如上
      揭㈠所述。是被告工作規則、國軍生產及服務作業醫療基
      金聘僱人員作業規定，依據職員進用方式不同，而異其退
      休金計算方式，自無違平等原則，原告據以主張本件有同
      工不同酬之平等權違反等語，自不可採。
　　⒉至原告以兩公約施行法業已公布實施，而國際勞工組織「1
      951年同工同酬公約」及歐洲聯盟社會盟約、北美自由貿
      易均肯認「同工同酬」之基本勞動原則，故原告自得主張
      得適用國軍作業規定計算退休金云云。惟本件縱依原告主
      張認其得依兩公約施行法適用「同工同酬」原則，惟此僅
      具有我國國內法效力，其法律位階並不優於司法院大法官
      所作成之違憲審查解釋，而主管機關基於公共政策之考量
      ，而對不同進用方式之員工異其退休金計算方式，與平等
      原則無違等情，業如上揭司法院解釋所揭示，是原告此部
      分主張亦無理由。況「同工同酬」者，係指資格、年資、
      工作內容等條件均相同者，始可謂有「同工」之情形，而
      原告係依國軍生產及作業服務醫療事業基金聘僱人員管理
      作業規定進用之人員，而非國軍作業規定所定之「編制內
      聘僱人員」或「臨時聘雇人員」，已如前揭三、㈣所述，
      足認原告為被告進用之方式，已與國軍作業規定所定人員
      之進用方式不同，又原告復未舉證其較其他被告醫院「同
      工」者受有不同的報酬、退休金等待遇，從而，原告主張
      自不足採。
　　⒊又本件縱原告得依兩公約施行法比照國軍作業規定計算退
      休金，惟國軍作業規定第35條㈠⒉規定：「87年7月1日以前
      之年資，其退職金計算按『原』規定」等情，已如前揭三、
      ㈤所述。而原告於87年6月30日「以前」之工作年資之退休
      金計算，原應適用被告工作規則第46條第二項第㈠款、國
      軍生產及服務作業醫療基金聘僱人員作業規定第27點的規
      定，原告並據此計算並給付原告退休金20,072元，亦如前
      揭三、㈥所載。從而，縱原告主張比照國軍作業規定計算
      退休金乙情可採，然於適用國軍作業規定第35條㈠⒉規定後
      ，依原規定即被告工作規則第46條第二項第㈠款、國軍生
      產及服務作業醫療基金聘僱人員作業規定第27點的規定，
      被告所核算並給付原告之退休金20,072元並無錯誤。是原
      告主張仍有退休金差額並請求被告給付，自屬無據。
　㈢原告於87年6月30日「以前」之年資，既應適用被告工作規則
    第46條第二項第㈠款、國軍生產及服務作業醫療基金聘僱人
    員作業規定第27點之規定計算退休金。從而，自無比照國軍
    作業規定，以國軍聘任及雇用人員管理規則計算原告87年6
    月30日「以前」年資之退休金必要，是前揭四、㈡之爭點，
    自無庸贅述。
六、綜上所述，原告無從比照國軍作業規定，以國軍聘任及雇用
    人員管理規則計算其87年6月30日「以前」年資之退休金，
    其請求給付退休金差額230,819元，即屬無據，應予駁回。
    又本件原告聲明本院依職權宣告假執行，僅係促請本院於判
    決原告勝訴時併依職權宣告假執行，而非假執行之聲請，爰
    不另諭知駁回，附此敘明。
七、本件事證已臻明確，兩造其餘攻防，核與判決結果不生影響
    ，爰不一一論述，併此敘明。
八、訴訟費用負擔之依據：民事訴訟法第78條。 
中　　華　　民　　國　　111 　年　　3 　　月　　8 　　日
                  花蓮簡易庭  法  官  李立青     
上列為正本係照原本作成。
如不服本判決，應於送達後20日內，向本院提出上訴狀並表明上
訴理由，如於本判決宣示後送達前提起上訴者，應於判決送達後
20日內補提上訴理由書(須附繕本)。
中　　華　　民　　國　　111 　年　　3 　　月　　8 　　日
                              書記官  洪美雪
附表：
原告退休金計算明細（服務總年資25年7月，94年7月1日選擇勞退新制）     項次     年資起訖日期 服務年資  基數  金額（新臺幣） 1 84.6.1-87.6.30 3年1個月 37/60 20,072元 計算式：40,6850.8 （37/60） 2 87.7.1-94.6.30 7年 14 569,590元（40,685元 14） 3 94.7.1（以後勞退新制）-109.12.31 15年6個月  年滿60歲以後由勞保 局支付